臺灣雲林地方法院刑事判決
110年度訴字第540號
公  訴  人  臺灣雲林地方檢察署檢察官
被      告  張志銘


上列被告因家暴加工自殺案件，經檢察官提起公訴（110年度偵
字第5807號、第5839號），被告於本院就被訴事實為有罪之陳述
，經本院裁定依簡式審判程序審理，判決如下：
    主  文
乙○○犯受託殺本人罪，處有期徒刑壹年陸月。緩刑參年，緩刑期
間付保護管束。
扣案如附表編號3所示之物，沒收之。
    事  實
一、乙○○係丙○○之父親，2人具有家庭暴力防治法第3條第3款所
    定家庭成員關係。丙○○多年來為罹患精神方面疾病所苦，於
    民國108年間發生車禍後，意志越發消沉，覺得活著痛不欲
    生，起意求死，而於110年3月27日，自高處跳樓自殺未果，
    造成其下肢骨折且持續萎縮、壞死，不良於行，大小便無法
    自理。丙○○日益絕望，欲再次輕生，然因其行動不便，無再
    次自殺之能力，故多次央求其父母了結其生命。其父母不捨
    ，試圖撫慰拖延，並承諾照顧丙○○終身，丙○○更覺自己為父
    母之累贅，終日痛苦不堪，持續哀求父母終結其生命，且親
    筆遺書交付乙○○，明確表達囑託乙○○終止其生命之意願。乙○○歷經幾番痛苦掙扎後，終不忍心丙○○繼續活在痛苦深淵，
    遂基於受他人囑託而殺本人之犯意，於110年8月9日下午5時
    許，前往雲林縣斗六市「菜刀王」店舖，購買盒裝如附表編
    號3所示生魚片刀1支，嗣於翌(10)日上午8時許，乙○○以輪
    椅將丙○○推往雲林縣○○市○○路00○00號往西之某產業道路旁
    ，以上開刀具朝丙○○心臟部位刺殺1刀，造成丙○○心臟、肝
    臟及胃穿刺傷，經送醫救治後，於同日下午1時3分許，仍因
    心因性休克不治死亡。乙○○於案發後，旋於同日上午8時57
    分許，以行動電話報警，於通話中向警方自承刺死其子丙○○
    ，且報明所在位置，請警方到場處理，自首並接受裁判。警
    方到場後，當場扣得如附表所示之物，而悉上情。
二、案經雲林縣警察局斗六分局報告及臺灣雲林地方檢察署(下
    稱雲林地檢署)檢察官相驗自動檢舉簽分偵查起訴。
    理  由
一、本件被告乙○○所犯為死刑、無期徒刑、最輕本刑為3年以上
    有期徒刑以外之罪，亦非屬高等法院管轄之第一審案件，其
    於本院審理時就被訴事實為有罪之陳述，經告知簡式審判程
    序之旨後，檢察官、被告對於本件改依簡式審判程序審理均
    表示無意見，本院依刑事訴訟法第273條之1第1項規定，裁
    定進行簡式審判程序。
二、認定犯罪事實所憑之證據及理由　　
　　上開犯罪事實，業據被告於警詢、偵查及審判中坦承不諱(
    相卷第79頁至第81頁、第137頁至第139頁、偵第5839號卷第
    13頁至第17頁、本院卷第335頁至第344頁、第370頁、第380
    頁)，並經證人即被告配偶、被害人丙○○之母丁○○於警詢、
    偵訊時證述在案（偵第5839號卷第27頁、第28頁、第111頁
    、相卷第81頁至第83頁），且有國立臺灣大學醫學院附設醫
    院雲林分院(下稱臺大雲林分院)驗傷診斷證明書1紙、監視
    器畫面擷圖13張、案發現場照片10張、丙○○遺書2張、自殺
    防治通報單影本1份、家庭暴力通報表1份、勘察採證同意書
    及證物清單各1份、被告全戶戶籍資料查詢結果1份、扣案物
    照片12張、雲林縣警察局斗六分局處理相驗案件初步調查報
    告暨報驗書1份、相驗筆錄1份、雲林地檢署相驗報告書及相
    驗照片12張、相驗屍體證明書1份、相驗照片42張、解剖筆
    錄1份、屍體解剖報告書1份、雲林縣警察局刑案現場勘察報
    告及照片52張、內政部警政署刑事警察局110年10月5日刑生
    字第1100091528號鑑定書1份、臺大雲林分院110年10月26日
    函暨所附丙○○病歷資料1份、國立成功大學醫學院附設醫院
    斗六分院110年10月29日函暨所附丙○○病歷資料1份、雲林縣
    政府110年11月8日函暨所附身心障礙者保護服務對象報告1
    份在卷可稽（相卷第101頁至第133頁、第135頁、第141頁、
    第153頁至第173頁、偵第5839號卷第29頁至第55頁、第65頁
    至第72頁、第75頁至第81頁、第101頁至第105頁、相卷第19
    頁、第20頁、第77頁、偵第5807號卷第7頁至第21頁、本院
    卷第43頁至第76頁、第105頁至第107頁、第109頁至第195頁
    、第205頁至第304頁、第307頁至第323頁)，且有如附表所
    示物品扣案可佐，足認被告之自白與事實相符，可信為真實
    。本案事證明確，被告犯行堪以認定，應依法論科。
三、論罪科刑之理由
  ㈠生存權為憲法第15條所保障之基本人權，為落實憲法上開抽
    象規定之意旨，我國刑法分則編第22章設有殺人罪章之規定
    ，用以制裁殺害他人而徹底剝奪他人生存權之犯罪行為，用
    以保護個人法益中最重要之生命法益。而只要生而為人，無
    論其生命力之強弱、生理或心理之健康狀態、個人有無生趣
    等，即便是罹患重病或絕症而命在旦夕者，均係刑法殺人罪
    所應保護之人，並無所謂無生存價值之生命。因此，任何人
    對之加以殺害，均構成刑法所要加以制裁之殺人罪，此即刑
    法對生命法益係採「生命絕對保護」之原則。惟基於「人本
    身即是目的」、「個人得自主決定關於其自身事務」之憲法
    上人性尊嚴之理念，任何人均有生存之權利，亦享有尊嚴死
    亡之權利，刑法不得為了落實生命絕對保護之原則，而制定
    處罰自殺行為之條款。又從立法政策上，此種理念亦有實際
    意義：一則因自殺既遂者已無從追訴處罰，再則自殺未遂者
    原有自殺之念，再制定處罰條款只是遂行其原意。至於教唆
    或幫助他人自殺者，為貫徹「生命絕對保護原則」，則仍有
    加以處罰之必要，即使是被害人囑託或得其承諾而殺之，也
    不能阻卻行為人加工自殺構成要件之該當行為之違法性，而
    只能得到較輕處罰之待遇。易言之，法律根本不承認法益持
    有人對自己之生命法益有處分權，就算有「事實上的處分」
    ，該處分亦屬無效。但所謂的無效，是指行為人不得以之作
    為阻卻違法之事由，非謂在刑法上毫無意義，被害人對行為
    人就其生命法益為侵害之承諾或囑託，是作為殺人罪構成要
    件之「減輕構成要件要素」，此觀刑法第275條第1項之罪刑
    較刑法第271條殺人罪之規定明顯減輕自明。查丙○○罹患精
    神方面疾病多年，又於108年間發生車禍，覺得活著痛不欲
    生，多次向家人表示有意尋死，其後跳樓自殺未果，造成其
    下肢骨折且持續萎縮、壞死，不良於行，大小便無法自理，
    其身心備受煎熬，更時常主動對其父母即被告、丁○○稱拜託
    讓其死、幫忙了結生命等語，經被告、丁○○陳述在卷，另有
    表明欲死亡意念之遺書2份在卷為據，足認被告確係受丙○○
    囑託為本案犯行。
  ㈡家庭暴力，係指家庭成員間實施身體、精神或經濟上之騷擾
    、控制、脅迫或其他不法侵害之行為；又家庭暴力罪，係指
    家庭成員間故意實施家庭暴力行為而成立其他法律所規定之
    犯罪，家庭暴力防治法第2條第1款、第2款分別定有明文。
    查被告係丙○○之父，業據被告供承在卷，並有全戶戶籍資料
    查詢結果1份在卷可憑（偵第5839號卷第79頁至第81頁），2
    人間具有家庭暴力防治法第3條第3款所稱之家庭成員關係。
    是核被告所為，係犯刑法第275條第1項之受託殺本人罪，並
    屬家庭暴力防治法第2條第2款之家庭暴力罪。
  ㈢查被告於案發後，旋於同日上午8時57分許，以行動電話報警
    ，向警方自承刺死其子丙○○，且報明所在位置，乃在未有偵
    查犯罪職務之機關或公務員發覺其為犯罪人前，表明自首並
    接受裁判等情，有被告報案電話錄音內容譯文1份、雲林縣
    警察局溝埧派出所受理各類案件紀錄表1紙在卷可稽(偵第58
    39號卷第65頁至第67頁)，合於自首要件，爰依刑法第62條
    前段規定，減輕其刑。
  ㈣爰審酌國際公約、憲法、刑法等保障生存權規定，揭示「人
    之生命絕對保護原則」、生命權不得處分意旨，故以外力介
    入而終結病人生命之積極安樂死手段，仍屬刑事處罰之行為
    ，被告採取上開手段結束其子生命，非法律所容許。惟考量
    被告長年悉心照顧、陪伴丙○○，丙○○受照顧之狀況十分良好
    ，父子2人依附關係緊密，有前開卷附身心障礙者保護服務
    對象報告1份可憑，足認被告與丙○○情感深厚，其因不忍丙○○多年反覆深受精神及身體病痛之折磨，丙○○又不斷囑託父
    母終結生命，因而受囑託殺之等動機、目的；及丁○○於偵查
    、審判中均表示希望對被告從輕量刑，願意原諒被告等意見
    (偵第5839號卷第111頁、本院卷第383頁、第384頁)；復參
    以被告無刑事前科紀錄，有臺灣高等法院被告前案紀錄表1
    紙存卷可查(本院卷第365頁)，足認素行良好；以及被告自
    陳國中畢業，前為裁縫師現已退休，目前領年金維生等一切
    情狀(本院卷第382頁)，量處如主文所示之刑。
  ㈤被告未曾因故意犯罪受有期徒刑以上刑之宣告，有前開被告
    前案紀錄表1份在卷可參，足認其素行良好，又自首接受裁
    判，且始終坦認犯行，本院考量其受愛子囑託終止其病痛而
    殺之，因而觸犯刑罰，但其因此將終生承受白髮人送黑髮人
    之悲痛，另參酌丁○○前開意見，與公訴人當庭表示被告雖在
    此情況下剝奪了1個生命，但被告也受到相當大痛苦，請審
    酌宣告緩刑等意見，認被告經此偵查審判程序，當知所警惕
    ，信無再犯之虞，本院所宣告之刑，以暫不執行為適當，諭
    知緩刑3年。且依家庭暴力防治法第38條第1項規定，併諭知
    於緩刑期間付保護管束。
四、沒收
　　扣案如附表編號3所示生魚片刀1支，為被告所有，供犯本案
    所用之物，爰依刑法第38條第2項前段規定宣告沒收。其餘
    扣案如附表編號1、2、4、5所示被告犯案穿著之衣物、生魚
    片刀盒、丙○○衣物，屬一般日常生活常見之物，與本案犯行
    無直接關聯性，且與扣案如附表編號6所示遺書，均屬本案
    證物性質，皆毋庸宣告沒收。
據上論斷，依刑事訴訟法第273條之1第1項、第299條第1項前段
，家庭暴力防治法第38條第1項，刑法第11條、第275條第1項、
第62條前段、第74條第1項第1款、第38條第2項前段，判決如主
文。
本案經檢察官甲○○提起公訴；檢察官黃立夫到庭執行職務。
中    華    民    國    111    年    1    月    11    日
                  刑事第二庭  審判長法  官    王紹銘                                         法  官    簡鈺昕                                         法  官    黃麗竹
以上正本證明與原本無異。 
如不服本判決應於收受判決後20日內向本院提出上訴書狀，並應
敘述具體理由；其未敘述上訴理由者，應於上訴期間屆滿後20日
內向本院補提理由書（均須按他造當事人之人數附繕本）。「切
勿逕送上級法院」。
                                     書記官    黃巧吟
中　　華　　民　　國　　111 　 年　　1　　月　　11　　日

附錄本案論罪科刑法條全文：　　
中華民國刑法第275條
受他人囑託或得其承諾而殺之者，處1年以上7年以下有期徒刑。
教唆或幫助他人使之自殺者，處5年以下有期徒刑。
前二項之未遂犯罰之。
謀為同死而犯前三項之罪者，得免除其刑。

附表：本案扣案物
編號 物品名稱 數量 卷證出處 1 犯案穿著-條紋短袖上衣 1件 ⒈雲林縣警察局斗六分局扣押筆錄暨扣押物品目錄表（偵第5839號卷第57頁至第61頁）。 ⒉本院110年度保管檢字第395號。 2 犯案穿著-黑色長褲 1件  3 生魚片刀  1支  4 生魚片刀盒 1個  5 被害人衣物 1件  6 被害人遺書 2張